ACORDAO-COMPLETO-2322321

ACÓRDÃO 3762/2019 ATA 15/2019 - PRIMEIRA CÂMARA

Vistos, relatados e discutidos esses autos de tomada de contas especial instaurada pelo Fundo Nacional de Desenvolvimento da Educação (FNDE) em desfavor de José Cardozo do Nascimento, ex-prefeito de Araioses/MA, em razão da não comprovação da boa e regular aplicação dos recursos repassados àquele Município, na modalidade fundo a fundo, à conta do Programa Nacional de Alimentação Escolar (Pnae) , no exercício de 2007;
ACORDAM os Ministros do Tribunal de Contas da União, reunidos em sessão da Primeira Câmara, ante as razões expostas pelo Relator, em:
9.1. fixar novo e improrrogável prazo de quinze dias, a contar da notificação, com fundamento no art. 12, §§ 1º e 2º, da Lei 8.443/1992 e art. 202, §§ 2º e 3º, do Regimento Interno do TCU, para que o Município de Araioses/MA efetue, e comprove perante este Tribunal, o recolhimento da quantia a seguir especificada aos cofres do Fundo Nacional de Desenvolvimento da Educação (FNDE) , atualizada monetariamente a partir da data indicada até a data do efetivo recolhimento, na forma prevista na legislação em vigor:
	DATA
	VALOR (R$) 

	13/6/2007
	76.240,75

9.2. dar ciência deste acórdão ao Município de Araioses/MA, informando-lhe que a liquidação tempestiva do débito atualizado monetariamente sanará o processo e permitirá que as respectivas contas sejam julgadas regulares com ressalva, dando-lhe quitação, nos termos dos arts. 12, § 2º, da Lei 8.443/1992 e 202, § 4º, do Regimento Interno do Tribunal, ao passo que a ausência dessa liquidação tempestiva levará ao julgamento pela irregularidade das contas, com imputação de débito a ser atualizado monetariamente, acrescido de juros moratórios;
9.3. finalizado o prazo concedido no item 9.1, retornar os autos a este gabinete para o julgamento das contas dos responsáveis José Cardozo do Nascimento e Município de Araioses/MA.

Tomada de Contas Especial instaurada em razão da não comprovação da boa e regular aplicação dos recursos repassados àquele Município, na modalidade fundo a fundo, à conta do Programa Nacional de Alimentação Escolar (Pnae), no exercício de 2007.

Primeira Câmara

Município de Araioses - MA.

3. Interessados/Responsáveis:
3.1. Interessado: Fundo Nacional de Desenvolvimento da Educação (00.378.257/0001-81)
3.2. Responsáveis: José Cardozo do Nascimento (XXX.163.403-XX); Município de Araioses - MA (06.450.191/0001-70).

13.1. Ministros presentes: Benjamin Zymler (na Presidência), Walton Alencar Rodrigues (Relator), Bruno Dantas e Vital do Rêgo.
13.2. Ministro-Substituto presente: Weder de Oliveira.

ACORDAO-COMPLETO-2406405

Acórdão 1780/2021 - Primeira Câmara

WALTON ALENCAR RODRIGUES

Adoto, como relatório, a instrução da Secretaria de Controle Externo no Estado do Rio de Janeiro (Secex-RJ) , peça 78, cujas análises e proposta de encaminhamento contaram com a anuência do respectivo dirigente (peça 79) .
Transcrevo a instrução a seguir, in verbis:
"INTRODUÇÃO
Cuidam os autos de tomada de contas especial instaurada pelo Fundo Nacional de Desenvolvimento da Educação (FNDE) em desfavor do Sr. José Cardozo do Nascimento, CPF XXX.163.403-XX, ex-Prefeito de Araioses/MA, em razão da não comprovação da boa e regular aplicação dos recursos repassados ao município, na modalidade fundo a fundo, à conta do Programa Nacional de Alimentação Escolar - Pnae, no exercício de 2007.
HISTÓRICO 
O TCU realizou, em 2008, auditoria, no âmbito de Fiscalização de Orientação Centralizada - FOC, no Município de Araioses /MA, cujo escopo abrangeu os recursos do Pnae recebidos pelo município no exercício de 2007. Entre os achados, constou o referente a desvio de finalidade - Relatório de Auditoria 412/2008 (TC Processo 023.708/2008-3) , peça 42. 
Na apreciação do TC Processo 023.708/2008-3, Acórdão 2960/2011-TCU-Plenário, restou decidido que os achados da auditoria seriam encaminhados para o FNDE a fim de que esse órgão "adote as medidas cabíveis para aprimorar controles, corrigir falhas, apurar responsabilidades e, eventualmente, encaminhar medidas administrativas para a reparação de danos ao erário federal".
O Município de Araioses/MA recebeu, por meio de repasses automáticos, recursos do FNDE, no exercício de 2007, para a execução do Pnae. Visa o programa custear despesas com a aquisição exclusiva de gêneros alimentícios, em caráter complementar, para atendimento dos alunos matriculados em creches, pré-escolas e em escolas do ensino fundamental das redes federal, estadual, do Distrito Federal e municipal, conforme o normativo regente dos repasses à época, Resolução/CD/FNDE 32, de 10/8/2006.
Os recursos federais foram repassados em 10 (dez) parcelas, mediante ordens bancárias depositadas na conta 0000052183 da agência 14591 do Banco do Brasil (peça 41, p. 7) , conforme informações coligidas no Sistema de Gestão de Prestação de Contas (SiGPC) do FNDE, disponível na internet, totalizando o valor nominal de R$ 583.484,00. O quadro abaixo discrimina os repasses.
	Ordem Bancária
	Valor R$
	Data

	2007OB400367
	58.348,40
	1/3/2007

	2007OB400412
	58.348,40
	3/4/2007

	2007OB400506
	58.348,40
	30/4/2007

	2007OB400605
	58.348,40
	31/5/2007

	2007OB400653
	58.348,40
	29/6/2007

	2007OB400719
	58.348,40
	31/7/2007

	2007OB400808
	58.348,40
	31/8/2007

	2007OB400876
	58.348,40
	2/10/2007

	2007OB400974
	58.348,40
	31/10/2007

	2007OB401032
	58.348,40
	5/12/2007

	Total:
	583.484,00
	
Apresentada pelo município a prestação de contas do exercício (peça 1, p. 66-97) ,  mereceu análise via avaliação in loco, Relatório de Auditoria n. 15/2011 (trecho de interesse na peça 1, p. 151-153) , redundando esse exame na constatação da irregularidade concernente à ausência de documentação comprobatória das despesas, visto que, na ocasião da visita ao município, a equipe de fiscalização recebeu relatório da prefeitura alegando que a gestão anterior havia desaparecido com toda a documentação.
Como medidas antecedentes à instauração de TCE, o FNDE notificou, em diversas oportunidades, edital na peça 1, p. 172 e 244, e correspondências na peça 1, p. 202-208 e 210-228, tanto o gestor dos recursos Pnae/2007, o ex-prefeito José Cardozo do Nascimento (CPF XXX.163.403-XX) , como o próprio Município de Araioses - MA, com o propósito de serem regularizadas as pendências ou então devolvidos os valores repassados.
Ante a falta de manifestação em atendimento às notificações, o FNDE, mediante o Parecer 584/2014 (peça 1, p. 248-256) , merecedor de anuência das instâncias superiores da autarquia (peça 1, 254 e 256) , reprovou as contas do Pnae/2007 do Município de Araioses - MA, imputando a responsabilidade pelo débito, o total repassado à conta do programa em 2007, acrescido dos R$ 0,71 relativos ao saldo do ano anterior, totalizando assim R$ 583.484,71, ao ex-prefeito que geriu e apresentou a prestação de contas. Nesse parecer constou ainda, acerca do achado do TCU referido no item 3 supra, a observação de que o valor indicado em tal achado "já está incluso no apontado pela Auditoria do FNDE, razão pela qual a este não será somado, o que acarretaria dupla contagem do débito".
O tomador das contas, por meio do Relatório de TCE n. 20/2015 (peça 1, p. 260-270) , encampou as análises e conclusões contempladas no mencionado parecer, atribuindo assim a responsabilidade pelo evento danoso, quantificado em valores históricos que montam a R$ 583.484,71, ao Sr. José Cardozo do Nascimento, ex-Prefeito Municipal de Araioses/MA.
O Controle Interno atestou a irregularidade das contas do ex-prefeito, conforme relatório de Auditoria 1433/2015, secundado por Certificado de Auditoria e Parecer do Dirigente do Órgão de Controle Interno, ambos com numeração idêntica ao do relatório (peça 1, p. 282-287) .
A autoridade ministerial competente emitiu pronunciamento declarando conhecimento das manifestações exaradas pelo Controle Interno, peça 1, p. 288.
DAS INSTRUÇÕES ANTERIORES
Na instrução anterior (peça 12) , restou evidenciado o falecimento do responsável, ocorrido em 2/11/2012, bem como a informação de que o falecido deixou viúva, filhos maiores e bens - certidão de óbito de peça 3.
Como não foi possível localizar o processo de inventário dos bens do ex-prefeito (peça 4) , foi proposta uma série de diligências, dirigidas à Comarca de Araioses/MA e aos parentes do responsável cujos nomes e endereços se logrou localizar (peças 5-10) , visando verificar o estágio de eventual inventário, bem como identificar inventariante e obter os demais dados pertinentes para eventual imputação de débito aos sucessores.
As medidas saneadoras foram realizadas mediante a expedição de ofícios de peças 19-24, em cujas respostas, peças 27-28 e 35-38, colheu-se o seguinte: 
a) não restou identificado inventário judicial relativo ao espólio do responsável, mercê do informado pela Comarca de Araioses/MA (peça 28) e ante o narrado por parentes do de cujus quanto ainda não ter ocorrida a abertura do referido procedimento sucessório (peças 27 e 35) ;
b) a cônjuge supérstite do ex-prefeito, a Sra. Bernarda Albuquerque Nascimento, em arrazoado de peça 35, coassinado por sua advogada, procuração na peça 37, apresenta-se como representante do espólio (composto por uma ilha e casas de moradia) , ou seja, sua administradora provisória, indicando como diretamente interessados nos bens legados sete herdeiros que qualifica (relação na peça 35, p. 2) ., dos quais 3 conferiram poderes para a advogada da Sr. Bernarda Albuquerque Nascimento representá-los na presente TCE, mediante procurações à peça 35, p. 4, e às peças 38 e 42.
Assim, foram encaminhados os ofícios citatórios para a representante do espólio, a Sra. Bernarda Albuquerque Nascimento, CPF XXX.865.303-XX, e também para os herdeiros por ela indicados, a saber (peças 51/59 e 76) :
Laercio Albuquerque Nascimento, CPF XXX.779.293-XX, procuração na peça 35, p. 4;
Pedro Osenildo dos Santos Cardozo, CPF XXX.351.654-XX; 
Polyana Santos Cardozo, CPF XXX.223.164-XX; 
Palova Mariana Santos Cardoso, CPF XXX.484.754-XX; 
Haroldo Silva Cardozo, CPF XXX.709.113-XX;
Sávia Christiny Albuquerque Nascimento, CPF XXX.058.103-XX, procuração peça 38;
Paulo Henrique Albuquerque Nascimento, CPF XXX.904.563-XX, procuração peça 42.
A instrução de peça 45 apontou que, como bem colocado na fase interna da TCE, trata-se, na verdade, de desmembramento de débito, em razão da ocorrência de duas irregularidades distintas.
A primeira consiste no desvio de finalidade no emprego das verbas do Pnae, devidamente apurado no trabalho de auditoria do TCU, já que recursos transferidos à conta desse programa foram depositados na conta da municipalidade, mediante o cheque 85076, no valor de R$ 76.240,75, com registro de seu débito na conta bancária do Pnae em 13/6/2007, conforme extrato de peça 1, p. 84.
Consignou a referia instrução que, no caso do débito referente a essa irregularidade, devem responder pelo evento danoso o Município de Araioses/MA solidariamente com o dirigente municipal à época dos fatos, o ex-prefeito José Cardozo do Nascimento, por força do que estabelece o arts. 1º e 2º da Decisão Normativa TCU n. 57/2004 (peça 45, p. 3) .
A segunda envolve o restante do valor impugnado nesta TCE e diz respeito diretamente aos fatos motivadores da sua instauração, ou seja, a não comprovação documental das despesas incorridas em 2007 à conta das verbas do referido programa.
Consoante a citada instrução, em relação a essa segunda irregularidade, o ex-prefeito deve responder individualmente pelos danos causados.
O detalhamento, análise da responsabilização e matriz de responsabilização constam à peça 45, p. 4/7 e 9/10.
Dessa forma, foi proposta a citação individual do espólio do Sr. José Cardozo pelo débito de R$ 507.243,96, ante a não comprovação da boa e regular aplicação dos recursos repassados ao Município de Araioses/MA à conta do Programa Nacional de Alimentação Escolar - Pnae no exercício de 2007, resultando na reprovação da prestação de contas desses recursos.
Também foi proposta a citação do espólio do Sr. José Cardozo, solidariamente com Município de Araioses/MA, pelo débito R$ 76.240,75, face ao desvio de finalidade no emprego das verbas transferidas pelo FNDE ao Município de Araioses/MA à conta do Programa Nacional de Alimentação Escolar - Pnae no exercício de 2007.
EXAME TÉCNICO
Em cumprimento ao Despacho de peça 46, foi promovida a citação dos responsáveis, sendo as respostas acostadas às peças 64, 66 e 68, conforme registra a peça 76.
Revelia do município citado por ofício
Apesar de ter tomado ciência do Ofício 999/2017-TCU/Secex-RJ, de 12/4/2017, que lhe foi encaminhado (peça 58) , conforme atesta o aviso de recebimento (AR) que compõe a peça 75, o Município de Araioses - MA não atendeu citação e não se manifestou quanto às irregularidades verificadas.
Transcorrido o prazo regimental fixado e mantendo-se inerte o aludido responsável, impõe-se que seja considerado revel, dando-se prosseguimento ao processo, de acordo com o art. 12, § 3º, da Lei 8.443/1992.
Conforme instrução de peça 45, o Município de Araioses	/MA beneficiou-se indevidamente dos recursos federais repassados pelo FNDE à conta do Programa Nacional de Alimentação Escolar - Pnae, ao incorporar o valor de R$ 76.240,75, mediante o depósito do cheque 85076, a sua conta bancária para pagamento de despesas ordinárias do município. Sendo assim, deve ser responsabilizado solidariamente com o Sr. José Cardozo do Nascimento, na condição de prefeito à época dos fatos, que, por sua vez, permitiu que recursos oriundos do Pnae/2007 fossem transferidos para a conta bancária do município.
Alegações de defesa do espólio do Sr. José Cardozo do Nascimento
O espólio do Sr. José Cardozo do Nascimento, representado pela Sra. Bernarda Albuquerque Nascimento (CPF XXX.865.303-XX) , cônjuge supérstite, e os herdeiros por ela indicados, foram citados e tomaram ciência dos ofícios que lhes foram remetidos, conforme peça 76, tendo apresentado suas alegações de defesa apresentadas às peças 64, 66 e 68 com o mesmo conteúdo.
Alegações de defesa
Inicialmente, informa que não foi aberto processo de inventario, quer administrativo quer judicial, e que o falecido era casado com a Sra. Bernarda Albuquerque Nascimento pelo regime da comunhão universal de bens (peça 64, p. 2) .
Aduz que, em virtude da apreensão feita pela a Polícia Federal de toda a documentação referente a prestação de contas do ano de 2008 no escritório do contador do Município de Araioses-MA na gestão 2005 a 2008, o então prefeito da época (Sr. José Cardoso do Nascimento) apresentou algumas prestações de contas de forma parcial, e que a prestação de contas de 2005/2007 foram aprovadas (peça 64, p. 2) .
Análise
O responsável alega que a documentação das contas de 2008 foram apreendidas pela Polícia Federal, mas não apresenta comprovação dessa apreensão. Não obstante, a prestação de contas dos recursos do Pnae se referem ao exercício de 2007 e não 2008.
De todo modo, não apresentou qualquer comprovação documental acerca das despesas incorridas em 2007 à conta das verbas do referido programa.
Alegações de defesa
Sustenta que "a penalidade hipoteticamente aplicar-se-ia quando não houvesse a prestação de contas, e não caso esta seja feita com atraso, como é o caso" (peça 64, p. 3) do extinto José Cardozo do Nascimento.
Análise 
A TCE foi instaurada pelo concedente em face da ausência de documentação comprobatória das despesas.
Por força do que dispõe o art. 70, parágrafo único, da Constituição Federal, bem como do art. 93 do Decreto-Lei 200/1967 c/c o art. 66 do Decreto 93.872/1986, a comprovação das despesas dos recursos geridos compete exclusivamente ao gestor. 
Dessa forma, deve o gestor fornecer todas as provas da regular aplicação dos recursos sob sua responsabilidade, em conformidade com os normativos vigentes e reiterada jurisprudência do TCU, o que não foi feito, razão pela qual as despesas foram glosadas.
Alegações de defesa
Defende que a "legitimidade passiva fora erroneamente indicada, eis que o ex-prefeito (...) , ao assinar qualquer documento/firmar convênio, etc., fê-lo na condição de representante legal da pessoa jurídica de direito público (...) Não agiu como pessoa física" (peça 64, p. 3) .
Alega ser necessário "provar, de forma clara, que este agiu com dolo ou culpa, extrapolando os poderes de administrador público" para ser responsabilizado (peça 64, p. 3) .
Menciona que "até a presente data não se tem conhecimento da existência de qualquer omissão ou irregularidade da dita prestação de contas, bem como da conclusão de sua análise" (peça 64, p. 3) .
Análise
Como já mencionado, recai sobre o responsável a obrigação de demonstrar que os recursos federais recebidos foram utilizados na finalidade prevista, consoante parágrafo único do art. 70 da Constituição Federal.
Ao não cumprir com essa obrigação de prestar contas, o gestor à época, e agora o espólio, ignoraram o dever constitucional bem como deixaram ou de comprovar a correta aplicação dos recursos, o que configura a existência de débito e enseja o julgamento pela irregularidade das contas e condenação em débito, restando inaplicável a penalidade de multa pelo falecimento do responsável.
Quanto à necessidade de provar o dolo ou culpa, cabe realçar que todos os que concorrerem para o cometimento de dano ao erário podem ser responsabilizados independentemente da existência de dolo ou má-fé, bastando a presença do elemento culpa, além do nexo de causalidade entre a ação omissivo-comissiva e o dano constatado (Acórdão 635/2017-TCU-Plenário) .
Como constou em instruções anteriores, o FNDE, ao constatar, no âmbito de fiscalização in loco, que a Prefeitura de Araioses/MA não dispunha da documentação comprobatória das despesas realizadas à conta do Programa Nacional de Alimentação Escolar - Pnae no exercício de 2007, reprovou totalmente a prestação de contas apresentada pelo gestor dos recursos, o ex-prefeito José Cardozo do Nascimento.
O próprio TCU identificou, em sede de auditoria, que uma parcela do total dos valores transferidos, os quais afinal não vieram a ser comprovados, acabou beneficiando o município, já que o cheque 85076, no valor de R$ 76.240,75, debitado da conta bancária aberta para movimentar os recursos do Pnae, foi depositado na conta da prefeitura.
Desse modo, por meio da documentação acostada à peça 1, p. 66-97 e do Relatório de Auditoria 15/2011 à peça 1, p. 151-153, verifica-se que não houve a comprovação da boa e regular aplicação dos recursos repassados ao Município de Araioses/MA à conta do Programa Nacional de Alimentação Escolar - Pnae no exercício de 2007.
CONCLUSÃO
Diante da revelia do município, este deve ser responsabilizado solidariamente com o espólio do Sr. José Cardozo do Nascimento pela quantia de R$ 76.240,75, visto que se beneficiou indevidamente dos recursos federais repassados pelo FNDE à conta do Programa Nacional de Alimentação Escolar - Pnae, ao incorporar o referido valor, mediante o depósito do cheque 85076, a sua conta bancária para pagamento de despesas ordinárias.
O espólio do Sr. José Cardozo do Nascimento, por sua vez, deve ser também responsabilizado individualmente pela não comprovação da boa e regular aplicação dos recursos repassados ao Município de Araioses/MA à conta do Programa Nacional de Alimentação Escolar - Pnae no exercício de 2007, resultando na reprovação da prestação de contas desses recursos.
Até o momento não chegou aos autos a informação de foi realizada partilha.
PROPOSTA DE ENCAMINHAMENTO
Diante do exposto, submetemos os autos à consideração superior, propondo ao Tribunal:
considerar revel o Município de Araioses - MA (CNPJ 06.450.191/0001-70) ;
rejeitar as alegações de defesa apresentadas pelo espólio do Sr. José Cardozo do Nascimento (CPF 06.450.191/0001-70) , uma vez que não foram suficientes para sanear as irregularidades e afastar o débito imputado, restando não comprovada a boa e regular aplicação dos recursos repassados ao Município Araioses/MA à conta do Programa Nacional de Alimentação Escolar - Pnae no exercício de 2007;
com fundamento nos arts. 1º, inciso I, 16, inciso III, alínea 'b', da Lei 8.443/1992 c/c os arts. 19 e 23, inciso III, da mesma Lei, e com arts. 1º, inciso I, 209, inciso II, 210 e 214, inciso III, do Regimento Interno, julgar irregulares as contas do Sr. José Cardozo do Nascimento (CPF 06.450.191/0001-70) - falecido, ex-prefeito, e do Município de Araioses - MA (CNPJ 06.450.191/0001-70) ;
condenar o espólio Sr. José Cardozo do Nascimento (CPF 06.450.191/0001-70) , ou seus herdeiros legais, caso tenha havido a partilha de bens, até o limite do valor do patrimônio transferido, ao pagamento das seguintes quantias a seguir especificadas, com a fixação do prazo de quinze dias, a contar da notificação para comprovar, perante o Tribunal (art. 214, inciso III, alínea "a", do Regimento Interno) , o recolhimento das dívidas aos cofres do Fundo Nacional de Desenvolvimento da Educação - FNDE (CNPJ 00.378.257/0001-81) , atualizadas monetariamente e acrescidas dos juros de mora, calculados a partir das datas discriminadas, até a data dos recolhimentos, na forma prevista na legislação em vigor:
	Data
	Valor R$
	Tipo

	1/1/2007
	0,71
	D

	1/3/2007
	58.348,40
	D

	3/4/2007
	58.348,40
	D

	31/5/2007
	40.456,05
	D

	29/6/2007
	58.348,40
	D

	31/7/2007
	58.348,40
	D

	31/8/2007
	58.348,40
	D

	2/10/2007
	58.348,40
	D

	31/10/2007
	58.348,40
	D

	5/12/2007
	58.348,40
	D

Saldo atualizado em 31/3/2017: R$ 913.622,10 (peça 43) 
condenar o espólio Sr. José Cardozo do Nascimento (CPF 06.450.191/0001-70) , ou seus herdeiros legais, caso tenha havido a partilha de bens, até o limite do valor do patrimônio transferido, solidariamente com o Município de Araioses - MA (CNPJ 06.450.191/0001-70) , ao pagamento da quantia a seguir especificadas, com a fixação do prazo de quinze dias, a contar da notificação para comprovar, perante o Tribunal (art. 214, inciso III, alínea "a", do Regimento Interno) , o recolhimento das dívidas aos cofres do Fundo Nacional de Desenvolvimento da Educação - FNDE (CNPJ 00.378.257/0001-81) , atualizadas monetariamente e acrescidas dos juros de mora, calculados a partir das datas discriminadas, até a data dos recolhimentos, na forma prevista na legislação em vigor:
	Data
	Valor R$
	Tipo

	13/6/2007
	76.240,75
	D

Saldo atualizado em 31/3/2017: R$ 137.843,28 (peça 44) 
autorizar, desde logo, nos termos do art. 28, inciso II, da Lei 8.443/1992, a cobrança judicial das dívidas caso não atendidas as notificações."
O MP/TCU discordou da proposta da unidade técnica, nos termos do parecer, peça 80, que transcrevo a seguir, in verbis:
"Propõe a Unidade Técnica que sejam julgadas irregulares as contas do Município de Araioses/MA e do Senhor José Cardozo do Nascimento, ex-Prefeito, de modo a responsabilizar individualmente o espólio desse último responsável pela não comprovação da boa e regular aplicação dos recursos repassados ao município à conta do Programa Nacional de Alimentação Escolar - Pnae - no exercício de 2007 e a condenar em solidariedade o ente federado e o espólio do ex-Prefeito em relação à parcela de recursos do Pnae utilizada para o pagamento de despesas ordinárias da Prefeitura Municipal (Peças 78 e 79) .
2. Anote-se que, tendo em vista a revelia do Município em apresentar defesa nos autos, a proposta veiculada pela Unidade Técnica compreende a condenação imediata do Município, sem a fixação do novo e improrrogável prazo previsto no art. 12, § 1.º, da Lei n.º 8.443/92.
3. Em exame da matéria, relembre-se que a jurisprudência do Tribunal não é uniforme no tocante à fixação de novo e improrrogável prazo para recolhimento da dívida no caso de revelia de ente federado, tendo sido adotada essa medida, em sentido contrário ao proposto pela Unidade Técnica, nos Acórdãos n.ºs 3161/2010, 3751/2010 e 765/2012 da 1.ª Câmara e 627/2010, 1812/2010, 4211/2011, 10570/2011, 1808/2012 e 2523/2012 da 2.ª Câmara, entre outros.
4. Como se sabe, o novo e improrrogável prazo para recolhimento da dívida, incidindo-se sobre esta apenas atualização monetária, está vinculado à ocorrência de boa-fé do responsável e à inexistência de outra irregularidade nas respectivas contas, condicionantes esses a serem aferidos na oportunidade de resposta à citação, nos termos do art. 12, §§ 1.º e 2.º, da Lei n.º 8.443/92 c/c o art. 202, §§ 2.º e 3.º, do Regimento Interno/TCU.
5. As normas legais ou regimentais não exigem, para a concessão do prazo, que o responsável necessariamente apresente defesa. O momento de resposta à citação é apenas uma referência indicativa da fase processual adequada para adotar-se a medida, pois, regra geral, é nessa etapa que são trazidos documentos e informações mais consistentes de defesa, pelos quais se pode avaliar a ocorrência de boa-fé na conduta do responsável pela prática do suposto ato irregular. Isso não inviabilizaria, contudo, que os elementos disponíveis nos autos, antes mesmo de realizar-se a citação, permitam reconhecer a boa-fé de responsável, circunstância que se manteria também na hipótese de revelia após realizado o procedimento citatório. Com tanto mais razão, tratando-se de ente federado, a boa-fé é considerada aplicável de plano por razões de analogia ou de presunção de pleno direito, ante a inviabilidade de avaliação da conduta de pessoa jurídica na prática, o que confirma a permanência da boa-fé na revelia. Atente-se, ainda, para que não há distinção substancial de resultado entre a rejeição das alegações de defesa e a revelia, pois ambos os casos redundam em subsistência do débito.
6. Nesse contexto, atribuir à revelia do Araioses/MA motivo suficiente para a condenação imediata ao pagamento do débito, com o acréscimo de juros de mora juntamente com a atualização monetária, equivale a desconsiderar a boa-fé advinda da analogia ou da presunção de que se favorece o responsável por sua condição de pessoa jurídica, ao mesmo tempo em que denota uma ilegítima obrigatoriedade de ser apresentada defesa. Não se pode descartar que, no exercício do contraditório e da ampla defesa, em que há irrestrita liberdade de agir (ou deixar de agir) do responsável, possa a revelia do ente federado resultar de deliberada vontade do respectivo representante processual nos autos, em eventual benefício dos interesses do representado.
7. Diante do exposto, esta representante do Ministério Público manifesta-se, preliminarmente, com o intuito de evitar descompasso no julgamento das contas dos responsáveis arrolados nos autos, por que seja fixado novo e improrrogável prazo para que o Município de Araioses/MA recolha o débito de sua responsabilidade, incidindo-se apenas atualização monetária sobre o correspondente valor, nos termos do art. 12, §§ 1.º e 2.º, da Lei n.º 8.443/92 c/c o art. 202, §§ 2.º e 3.º, do Regimento Interno/TCU. Alternativamente, caso o nobre Relator não acolha a questão prejudicial, endossa a proposta da Unidade Técnica, nos termos da instrução e pronunciamento às peças 78/79."

8.1. Scheila Maria de Araujo Rocha (5355/OAB-PI), representando Palova Mariana Santos Cardoso, Polyana Santos Cardozo, Laercio Albuquerque Nascimento, Pedro Osenildo dos Santos Cardozo, Bernarda Albuquerque Nascimento, Paulo Henrique Albuquerque Nascimento e Sávia Christiny Albuquerque Nascimento.

Procuradora-Geral Cristina Machado da Costa e Silva.

TOMADA DE CONTAS ESPECIAL. RECURSOS REPASSADOS PELO FNDE AO MUNICÍPIO DE ARAIOSES/MA, À CONTA DO PNAE 2007. AUSÊNCIA DE COMPROVAÇÃO DAS DESPESAS EXECUTADAS. RESPONSABILIDADE DO EX-PREFEITO EM REGIME DE SOLIRARIEDADE COM O MUNICÍPIO POR PARCELA DO DÉBITO. CONCESSÃO DE NOVO E IMPRORROGÁVEL PRAZO AO MUNICÍPIO DE ARAIOSES/MA PARA O RECOLHIMENTO DA PARCELA DO DÉBITO A ELE IMPUTÁDO. A revelia do ente federado não afasta eventual presunção de boa-fé que milita em seu favor, tendo em vista que a apresentação de defesa é uma faculdade processual, cuja renúncia não pode, por si só, conduzir esse responsável a uma condenação que lhe seja, em alguma medida, mais gravosa.

TOMADA DE CONTAS ESPECIAL (TCE)

Secretaria de Controle Externo de Tomada de Contas Especial (SecexTCE).

Trata-se de tomada de contas especial instaurada pelo Fundo Nacional de Desenvolvimento da Educação (FNDE) em desfavor de José Cardozo do Nascimento, ex-prefeito de Araioses/MA, em razão da não comprovação da boa e regular aplicação dos recursos repassados àquele Município, na modalidade fundo a fundo, à conta do Programa Nacional de Alimentação Escolar (Pnae) , no exercício de 2007.
Esta TCE foi instaurada pelo FNDE em decorrência de determinação à entidade, exarada por meio do Acórdão 2960/2011-TCU-Plenário, no âmbito da Fiscalização de Orientação Centralizada (TC Processo 023.708/2008-3) , nos seguintes termos: "adote as medidas cabíveis para aprimorar controles, corrigir falhas, apurar responsabilidades e, eventualmente, encaminhar medidas administrativas para a reparação de danos ao erário federal"  (peça 42) .
O tomador de contas impugnou a totalidade dos recursos repassados ao Município de Araioses/MA, à conta do Pnae 2007, acrescido dos R$ 0,71 de saldo do ano anterior, totalizando R$ 583.484,71, tendo em vista a ausência de documentação comprobatória das despesas. Responsabilizou o ex-prefeito José Cardozo do Nascimento, a quem coube a gestão dos recursos e a apresentação da prestação de contas.
O Controle Interno atestou a irregularidade das contas do ex-prefeito, conforme o Relatório de Auditoria 1433/2015, o Certificado de Auditoria e o Parecer do Dirigente, à peça 1, p. 282-287; tendo a autoridade ministerial declarado conhecer as manifestações (peça 1, p. 288) .
No âmbito do TCU, a Secex-RJ desmembrou o débito em duas partes:
a primeira, referente ao desvio de finalidade no emprego dos recursos do Pnae, apurado no TC Processo 023.708/2008-3. Parte desses recursos foram depositados na conta do Município, mediante o cheque 85076, no valor de R$ 76.240,75, tendo sido registrado o débito na conta bancária do Pnae, em 13/6/2007 (extrato à peça 1, p. 84) . Essa parcela do débito foi atribuída, em regime de solidariedade, à responsabilidade do Município de Araioses/MA e de seu dirigente, à época dos fatos, José Cardozo do Nascimento;
a segunda, relativa ao restante do valor impugnado, no montante de R$ 507.243,96, em razão da não comprovação documental das despesas incorridas, em 2007, à conta do referido programa, atribuída à responsabilidade do então gestor dos recursos, José Cardozo do Nascimento.
Tendo em vista que José Cardozo do Nascimento faleceu em 2/11/2012, conforme certidão de óbito (peça 3) , e que ainda não havia inventário judicial relativo ao espólio do responsável (peças 27, 28 e 35) , a Secex-RJ promoveu a citação da cônjuge supérstite, Bernarda Albuquerque Nascimento, e dos sete herdeiros por ela indicados: Laercio Albuquerque Nascimento; Pedro Osenildo dos Santos Cardozo; Polyana Santos Cardozo; Palova Mariana Santos Cardoso; Haroldo Silva Cardozo; Sávia Christiny Albuquerque Nascimento; Paulo Henrique Albuquerque Nascimento.
O espólio de José Cardozo do Nascimento foi citado individualmente pelo valor histórico de R$ 507.243,96, ante a não comprovação da boa e regular aplicação dos recursos repassados ao Município de Araioses/MA, à conta do Pnae, exercício de 2007, que resultou na reprovação da respectiva prestação de contas.
Foi citado também, em regime de solidariedade com o Município de Araioses/MA, pelo débito de R$ 76.240,75, devido ao desvio de finalidade dessa parcela.
O Município de Araioses/MA não atendeu à citação. A representante do espólio e os herdeiros apresentaram alegações de defesa com o mesmo conteúdo, às peças 64, 66 e 68.
Após análise das respostas, a unidade técnica propôs considerar o Município de Araioses/MA revel e dar continuidade ao processo, nos termos do art. 12, § 3º, da Lei 8.443/1992; rejeitar as alegações de defesa do espólio de José Cardozo do Nascimento; e julgar irregulares as contas de ambos responsáveis, condenando-os ao pagamento dos débitos, conforme citações, atualizados monetariamente e acrescidos de juros de mora.
O MP/TCU discordou do encaminhamento proposto, tendo em vista que a revelia do Município de Araioses/MA não enseja a condenação imediata do ente, sem a fixação do novo e improrrogável prazo previsto no art. 12, § 1º, da Lei n.º 8.443/92.
Defende:"tratando-se de ente federado, a boa-fé é considerada aplicável de plano por razões de analogia ou de presunção de pleno direito, ante a inviabilidade de avaliação da conduta de pessoa jurídica na prática, o que confirma a permanência da boa-fé na revelia".
Propõe, neste momento, seja fixado novo e improrrogável prazo para que o Município de Araioses/MA recolha o débito sob sua responsabilidade, incidindo sobre o quantum apenas a atualização monetária, nos termos do art. 12, §§ 1.º e 2.º, da Lei n.º 8.443/92 c/c o art. 202, §§ 2.º e 3.º, do Regimento Interno/TCU; e, somente após esse interregno, julgar as contas dos responsáveis, com vistas a evitar descompasso o processo.
Alternativamente, endossa o encaminhamento sugerido pela unidade técnica.
II
Anuo às análises da unidade técnica quanto às irregularidades e débitos, porém discordo do encaminhamento por ela sugerido, alinhando-me à proposta do MP/TCU pelas razões que passo a expor.
Nas alegações de defesa acostadas aos autos, os responsáveis pelo espólio do ex-prefeito não apresentaram documentos comprobatórios das despesas executadas. 
Alegaram que a Polícia Federal apreendeu a prestação de contas do exercício de 2008 no escritório do contador do Município, não obstante as contas especiais em tela tratem do exercício de 2007. 
Propugnaram pela necessidade de comprovação de dolo para responsabilização do ex-prefeito; o que não procede, tendo em vista que todos aqueles que concorrem para o cometimento de dano ao Erário podem ser responsabilizados, bastando o nexo de causalidade entre a ação omissivo-comissiva e o dano verificado.
Por conseguinte, não há dúvidas quanto à gravidade da conduta do ex-prefeito, razão pela qual, suas contas devem ser julgadas irregulares, com a condenação do espólio ao pagamento do débito na totalidade dos recursos repassados ao Município de Araioses/MA, à conta do Pnae 2007. 
No que concerne à parcela do débito sob a responsabilidade, em regime de solidariedade, do Município, a revelia do ente federado não afasta eventual presunção de boa-fé que milita em seu favor, tendo em vista que a apresentação de defesa é uma faculdade processual, cuja renúncia não pode, por si só, conduzir esse responsável a uma condenação que lhe seja, em alguma medida, mais gravosa.
São nesse sentido os entendimentos expressos por meio dos Acórdãos 4.278/2017 e 1.713/2015 da 1ª Câmara e de relatoria do Ministro Benjamin Zymler; 7.241/2016 e 5.068/2016 da 1ª Câmara e de relatoria do Ministro-Substituto Augusto Sherman; 5.118/2014-1ª Câmara, de relatoria do Ministro Bruno Dantas, entre outros. 
Pelo exposto, fixo novo e improrrogável prazo de quinze dias para que o Município de Araioses/MA recolha o débito no valor de histórico de R$ 76.240,75, acrescido somente de atualização monetária, nos termos do art. 12, §§ 1.º e 2.º, da Lei n.º 8.443/92 c/c o art. 202, §§ 2.º e 3.º, do Regimento Interno/TCU; findo o qual, deverão ser julgadas as contas dos responsáveis, evitando assim descompasso no iter processual.
Feitas essas considerações, voto por que o Tribunal de Contas da União aprove o acórdão que submeto à apreciação deste Colegiado.
TCU, Sala das Sessões Ministro Luciano Brandão Alves de Souza, em 14 de maio de 2019.
WALTON ALENCAR RODRIGUES 
Relator